【裁判字號】    95,台上,2945
【裁判日期】    951228
【裁判案由】    損害賠償
【裁判全文】
最高法院民事判決            九十五年度台上字第二九四五號
上   訴   人  長榮國際儲運股份有限公司
法 定代理 人  丙○○
訴 訟代理 人  梁穗昌律師
上   訴   人  羲澍實業股份有限公司
法 定代理 人  丁○○
上   訴   人  甲○○
上列二人共同
訴 訟代理 人  楊思莉律師
參   加   人  新安東京海上保險股份有限公司
                      設台北市○○○路○段130號9樓
法 定代理 人  戊○○  住同上
被 上  訴 人  明台產物保險股份有限公司
                      設台北市○○路○段1號9樓
法 定代理 人  乙○○  住同上
上列當事人間請求損害賠償事件，上訴人對於中華民國九十五年
八月二十九日台灣高等法院第二審判決（九十四年度保險上字第
二五號），提起上訴，本院判決如下：
    主  文
原判決廢棄，發回台灣高等法院。
    理  由
本件被上訴人主張：訴外人豐煜機械股份有限公司（下稱豐煜公
司）於民國八十九年八月間，由台灣出口 C TYPE DOUBLE CRANK
PRESS MODEL：FTP-200T 機器乙部（下稱系爭貨物），委請訴外
人高傑海運承攬運送有限公司（下稱高傑公司）承運，高傑公司
復委請立榮海運股份有限公司（下稱立榮公司）承運【按立榮公
司嗣與長榮國際儲運股份有限公司（下稱長榮公司）合併，長榮
公司為存續公司，立榮公司一切權利義務由長榮公司概括承受】
，詎裝載系爭貨物之貨櫃（下稱系爭貨櫃）於上訴人羲澍實業股
份有限公司（下稱羲澍公司）員工即上訴人甲○○吊載上船時墜
落毀損。系爭貨物依商業發票記載之價格為美金六萬二千七百零
四元，伊係系爭貨物之貨物運輸險保險人，已依保險契約理賠系
爭貨物所有權人豐煜公司新台幣（下同）二百十四萬四千四百十
四元而取得代位求償權，並受讓豐煜公司及高傑公司就系爭貨損
所得主張之一切請求權，且已就該債權讓與通知上訴人長榮公司
、羲澍公司、甲○○，伊自得請求賠償等情。爰依債務不履行、
侵權行為及代位之法律關係，並扣減系爭貨物出售殘值所得金額
七千元，求為命（一）長榮公司及甲○○應連帶給付伊二百十三
萬七千四百十四元，並加計法定遲延利息之判決。（二）羲澍公
司及甲○○應連帶給付伊二百十三萬七千四百十四元，並加計法
定遲延利息之判決。（三）長榮公司、羲澍公司、甲○○其中一
人為給付時，其他人於其給付範圍內免給付義務（第一審判決長
榮公司應給付被上訴人二百十三萬七千四百十四元及自九十年十
二月二十日起至清償日止，按年息百分之五計算之利息，並駁回
被上訴人其餘之訴。被上訴人、長榮公司各就其敗訴部分提起上
訴。原審就第一審所為被上訴人敗訴部分判決予以廢棄，命羲澍
公司及甲○○連帶給付，並與長榮公司負不真正連帶給付責任；
駁回長榮公司之上訴）。
上訴人長榮公司則以：伊自始未收受託運人所交付之系爭貨物，
對系爭貨物無保管之責，且未委託羲澍公司吊裝系爭貨物，亦未
僱用甲○○，系爭貨物係由託運人自行裝櫃綑綁，吊裝上船交付
。系爭貨物於吊裝時掉落海中，顯尚未上船而為交付，長榮公司
應無何可歸責之事由，自不負債務不履行或侵權行為損害賠償責
任。縱認伊應負損害賠償責任，然因系爭貨櫃之託運人有包裝不
固之情事，就本件貨損之發生與有過失，應免除或酌減伊之責任
；另被上訴人就系爭貨物運輸保險有向中央再保險公司投保，損
害賠償金額應扣除中央再保險公司已給付被上訴人之理賠金等語
。上訴人羲澍公司、甲○○則以：系爭貨物係由託運人自行裝綑
，並未以螺絲固定於木箱底座，因系爭貨物高達三百七十三點五
公分，倘未妥善固定於木箱底座，極易因重心移位而傾倒，加以
長榮公司提供之系爭貨櫃又嚴重銹蝕，致系爭貨櫃瞬間撕裂進而
脫鉤掉入海中，伊應無何可歸責之事由，自不負損害賠償責任。
另系爭貨物於損害發生時，其運送物之危險已自豐煜公司移轉予
買方，豐煜公司就系爭貨物無損害賠償請求權，被上訴人自無代
位權等語，資為抗辯。
原審將第一審所為被上訴人敗訴部分判決予以廢棄，改命羲澍公
司及甲○○連帶給付二百十三萬七千四百十四元本息，並與長榮
公司負不真正連帶給付責任；並駁回長榮公司之上訴，無非以：
查系爭貨物係豐煜公司裝櫃後由高傑公司委託長榮公司拖往碼頭
駐於船邊，由羲澍公司負責裝船，有建豐保險公證人有限公司（
下稱建豐公司）公證報告可稽，且為羲澍公司所不爭執。而系爭
貨物運送之貨櫃為長榮公司所提供，由豐煜公司自行前往長榮公
司指定之貨櫃場（汐止長榮）提領一空櫃，運回豐煜公司之工廠
將貨物填裝後，再將整櫃運回長榮公司指定之貨櫃場（汐止長榮
）結關。另依高傑公司委託長榮公司運送系爭貨物之託運單記載
本件運送方式為FCL/FCL（又稱CY/CY），即船公司負責「貨櫃場
至貨櫃場」之運輸，系爭貨物應係於貨櫃場即已由貨主豐煜公司
交付予長榮公司占有。又依「基隆港貨櫃船船舶貨物裝卸承攬業
作業須知」第三條規定，及基隆港務局棧埠管理處八十九年十一
月六日基棧搬字第一六一九號函以觀，暨衡以海上貨物運送人對
於承運貨物之裝載、卸載、搬移、堆存、保管、運送及看守，本
為海上運送人依海商法第六十三條應盡之義務，且貨物裝載上船
之工作事涉專業，一般託運人無此相關技能與設備，海運實務上
均係由船公司之人員委託、指揮裝卸公司進行裝船工作，本不可
能由非屬航商之各別託運人自行委託、指揮裝卸公司辦理裝船，
以及系爭貨損係發生於長榮公司於基隆港之專用碼頭，系爭貨物
之裝船工作確係由長榮公司之船邊大副指揮羲澍公司人員進行，
有羲澍公司八十九年十二月四日八九羲字第一○一號函可稽等情
，可見負責裝卸承攬業之羲澍公司就系爭貨物之裝載上船，係由
航商即長榮公司辦理委託並指定由羲澍公司辦理。又運送人於履
行運送債務時，使用各種獨立企業人，諸如搬運公司、裝卸公司
等獨立契約人，得為履行輔助人。本件裝卸工作之機具、吊具鋼
纜雖係由基隆港務局棧埠管理處提供，惟依基隆港貨櫃裝卸作業
委託承攬合約書所示，長榮公司係委託羲澍公司負責其集團內所
屬貨櫃船於基隆港之貨櫃裝卸作業。裝卸工作之機具、吊具鋼纜
由何人提供，羲澍公司向何人申領報酬，應不影響其履行輔助人
之地位。被上訴人主張羲澍公司係受長榮公司委任履行系爭貨物
之裝載工作，羲澍公司應為長榮公司之履行輔助人，應為可採。
從而，長榮公司須舉證證明其本身與履行輔助人羲澍公司就系爭
貨物之毀損均無任何故意及過失，始得免除債務不履行之損害賠
償責任。惟查長榮公司辯稱本件貨損發生原因係羲澍公司員工上
訴人甲○○操作不當所致，羲澍公司及甲○○雖否認之，並辯稱
係因長榮公司提供之貨櫃嚴重銹蝕所造成，經查羲澍公司之員工
甲○○就本件貨損之發生有操作不當之過失，則長榮公司對於其
履行輔助人或使用人羲澍公司、甲○○之過失應負與自己過失之
同一責任。另系爭貨物為重達二百五十噸之重機械，高度為三百
七十三點五公分，承載之貨櫃需極穩固，此應為長榮公司承攬本
件運送契約時所明知，惟長榮公司提供予豐煜公司裝櫃之平板貨
櫃櫃齡達十六年，且四支腳柱底部均銹蝕嚴重，而無任何補強痕
跡，有照片可稽，且有建豐公司公證報告記載，可見長榮公司就
本件貨損之發生亦有過失。長榮公司非但未提供較穩固之平板貨
櫃，亦未令羲澍公司與甲○○應特別注意，致發生本件貨損，長
榮公司基於運送人之地位，自應對於系爭貨物之毀損負擔債務不
履行之賠償責任。長榮公司及羲澍公司、甲○○雖另辯稱本件貨
損係因託運人包裝不固所致，運送人依海商法第六十九條規定，
不負賠償之責云云，惟長榮公司、羲澍公司、甲○○並未提出具
體證據證明系爭貨物應以何方式包裝，始屬包裝堅固？亦未證明
是否系爭貨物包裝堅固，於上開貨櫃墜落甲板時，即不致掉落海
中？或系爭貨物隨貨櫃掉落甲板而未落海，是否即不致發生毀損
結果？是其辯稱系爭貨櫃之託運人有包裝不固之情事，就本件貨
損之發生與有過失，應免除或酌減伊等之賠償責任云云，亦非可
採。復查，被上訴人主張伊請求長榮公司賠償二百十三萬七千四
百十四元係依據系爭貨物商業發票記載之價格美金六萬二千七百
零四元加計百分之十（即保險價額）換算為新台幣，扣除出售系
爭貨物殘骸之殘值七千元計算而得等情，業據提出商業發票、豐
煜公司產品型錄、估價單及報價單等為證，並經證人鄭鉅山證述
綦詳，衡以商業發票記載之金額，為國際貿易上出賣人與買受人
約定之價金，商業發票上之價格為出口地之價格，而貨物至目的
地時之市價，依低價買進，高價賣出商業上之不變法則，目的地
市價勢將比出口地價格為高，否則殊無大費周張進口貨物之必要
，況依現代國際貿易社會之一般常情，出口地價格尚須加計保險
、運費、關稅、管理費用以及合理利潤，始為目的地之市價，且
一般均以商業發票價格加計百分之十計算，是被上訴人以商業發
票價格加計百分之十計算系爭貨物於目的地之價值，應屬合理，
被上訴人以上開方式計算所得金額作為長榮公司所應賠償之「應
交付時目的地之價值」，自屬可採。又保險法第五十三條係指保
險人得就其已給付之賠償金額代位請求賠償，且再保險人係代位
原保險人之權利，而非代位原被保險人之權利，故再保險契約與
原保險契約係獨立存在，有無再保險契約，均不應影響原保險人
之代位權利，況被上訴人得將代位追償所得按比例攤回中央再保
險公司，亦有中央再保險公司九十五年五月十五日再企字第○九
五一○○○一一七五號函可稽，是在有再保險情形，原保險人依
法對第三人行使代位求償，應毋須扣除所受之再保險給付。從而
，被上訴人依據運送契約債務不履行之法律關係，請求長榮公司
給付二百十三萬七千四百十四元，應屬有據。至於羲澍公司、甲
○○雖又辯稱，系爭貨物係於吊裝越過貨輪之船舷後掉落，系爭
貨物危險已移轉予買受人，豐煜公司無損害賠償請求權云云，惟
羲澍公司、甲○○並不能舉證證明系爭貨櫃當時已越過貨輪之船
舷，且系爭貨物係於吊裝上船過程中掉落毀損，尚難認系爭貨物
已依約交付並將危險移轉予買受人，是羲澍公司、甲○○所為此
部分之抗辯，並不可採。而甲○○係羲澍公司之受僱人，甲○○
於執行職務時既有上開過失而侵害貨主所有權，依民法第一百八
十八條規定，羲澍公司自應與甲○○連帶負損害賠償責任，是被
上訴人請求羲澍公司、甲○○應連帶給付二百十三萬七千四百十
四元本息，亦屬有據。綜上所述，被上訴人依債務不履行之規定
，請求長榮公司應給付二百十三萬七千四百十四元本息，暨依侵
權行為之規定，請求羲澍公司、甲○○應連帶給付二百十三萬七
千四百十四元本息，均屬應予准許，惟因長榮公司及羲澍公司、
甲○○係因上開不同之原因而對被上訴人各負全部之給付義務，
屬不真正連帶債務，因其中一人對被上訴人為給付時，其他人於
其給付範圍內，免給付義務等詞，為其判斷之基礎。
按運送物有喪失、毀損或遲到者，其損害賠償額，應依其「應交
付時」「目的地」之價值計算之（民法第六百三十八條第一項定
有明文）。此項價值應以運送物應交付時目的地之實際價值為準
，與所謂貨物出口價格或離岸價格並不相同。在國際貿易商品輸
出價格，通常固較輸入國目的地之價值為高，然國際貿易貨物之
市價，瞬息萬變，亦常有輸出價格較高，而目的地之價值為低之
情形，不一而足。原審以：商業發票記載之金額，為國際貿易上
出賣人與買受人約定之價金，商業發票上之價格為出口地之價格
，而貨物至目的地時之市價，依低價買進，高價賣出商業上之不
變法則，目的地市價勢將比出口地價格為高，否則殊無大費周張
進口貨物之必要，況依現代國際貿易社會之一般常情，出口地價
格尚須加計保險、運費、關稅、管理費用以及合理利潤，始為目
的地之市價，且一般均以商業發票價格加計百分之十計算，是被
上訴人以商業發票價格加計百分之十計算系爭貨物於目的地之價
值，應屬合理云云，惟未說明其「一般」之依據，自有未洽，矧
亦違民法第一條適用法源之規定。上訴論旨，指摘原判決違背法
令，求予廢棄，非無理由。
據上論結，本件上訴為有理由。依民事訴訟法第四百七十七條第
一項、第四百七十八條第二項，判決如主文。
中    華    民    國  九十五  年   十二   月  二十八  日
                      最高法院民事第八庭
                          審判長法官  朱  建  男
                                法官  顏  南  全
                                法官  許  澍  林
                                法官  鄭  傑  夫
                                法官  蘇  清  恭
      本件正本證明與原本無異
                                      書  記  官
中    華    民    國  九十六  年    一    月    十    日
                                                      Ｅ


司法院資訊處製作；財團法人民間司法改革基金會備份。
